臺灣高等法院刑事判決
110年度上易字第1070號
上  訴  人  臺灣桃園地方檢察署檢察官
被      告  翁大龍



上列上訴人因被告違反毒品危害防制條例案件，不服臺灣桃園地
方法院109年度審易字第1809號，中華民國110年1月11日第一審
判決（起訴案號：臺灣桃園地方檢察署109年度毒偵字第238號）
，提起上訴，本院判決如下：
    主  文
上訴駁回。
    理  由
一、公訴意旨略以：被告甲○○基於施用第二級毒品甲基安非他命
    之犯意，於民國108年11月25日凌晨1、2時許，在桃園市八
    德區介壽路二段某電競概念館網咖內，以將甲基安非他命置
    入玻璃球內燒烤吸食煙霧之方式，施用甲基安非他命1次。
    因認被告涉犯毒品危害防制條例第10條第2項之施用第二級
    毒品罪嫌。　
二、按起訴之程式違背規定者，應諭知不受理之判決，並得不經
    言詞辯論為之，刑事訴訟法第303條第1款、第307條分別定
    有明文。而施用第一、二級毒品為犯罪行為，毒品危害防制
    條例第10條設有處罰規定。故施用第一、二級毒品者，本應
    科以刑罰。惟基於刑事政策，對合於一定條件之施用者，則
    依同條例第20條之規定，施以觀察、勒戒及強制戒治之保安
    處分。又109年1月15日修正公布、同年7月15日施行之毒品
    危害防制條例第20條第3項規定，犯第10條之罪於觀察、勒
    戒或強制戒治執行完畢釋放後，3年後始再犯者，不論其行
    為係在新法施行生效前或施行生效後所為（同條例第35條之
    1第1、2款參照），均應適用同條第1、2項（即應先觀察勒
    戒或強制戒治）之規定，又上開所謂「3年後再犯」，只要
    本次再犯（不論修正施行前、後）距最近1次觀察、勒戒或
    強制戒治執行完畢釋放，已逾3年者，即該當之，不因其間
    有無犯第10條之罪經起訴、判刑或執行而受影響（最高法院
    刑事大法庭109年度台上大字第3826號裁定參照）。同條例
    第35條之1第1款及第2款前段規定，該次修正施行前犯同條
    例第10條之罪之案件，於該條例施行後，偵查中，由檢察官
    依修正後規定處理；審判中，由法院或少年法院（地方法院
    少年法庭）依修正後規定處理。是犯同條例第10條第1項之
    施用第一級毒品罪、同條第2項之施用第二級毒品罪者，不
    論行為係在修正前或修正後，法院審判中之案件均應依新法
    規定處理。而同日施行之修正後同條例第23條第2項規定「
    觀察、勒戒或強制戒治執行完畢釋放後，3年内再犯第10條
    之罪者，檢察官或少年法院（地方法院少年法庭）應依法追
    訴或裁定交付審理」，已明定對同條例第10條第1項、第2 
    項所定施用毒品罪之起訴，須具備觀察、勒戒、強制戒治等
    保安處分執行完畢釋放後3年内再犯之要件，即以係以「觀
    察、勒戒或強制戒治執行完畢釋放後，3年內再犯」為其訴
    追條件，至於起訴、判刑或執行等刑事處罰執行完畢釋放後
    3年内再犯之情形，則不屬之（最高法院109年度台上字第35
    22號、第3758號、第3777號判決意旨、109年度台上大字第3
    536號裁定意旨參照）。
三、按毒品危害防制條例條例第24條修正施行後所定之多元附條
    件緩起訴處分，並不限於「附命緩起訴」，且撤銷緩起訴處
    分後，亦應由檢察官依法繼續偵查或起訴，與修正前所定之
    「依法追訴」不同，則緩起訴處分之效力與曾受「觀察、勒
    戒或強制戒治」之處遇已無法等同視之。又「附命緩起訴」
    戒癮治療之執行，係以社區醫療（機構外醫療體系）處遇替
    代監禁式治療，使施用毒品者得繼續正常家庭及社會生活，
    尚非集中於勒戒處所，受監所矯正、管理，仍難脫其「收容
    」或「處罰」外觀者，所可比擬，於機構外之戒癮治療難達
    其成效時，再施以機構內之強制處遇，亦屬循序漸進之合理
    矯正方式，而有改採否定說的必要。因此「附命緩起訴」之
    被告縱使完成「戒癮治療」，難認得與觀察、勒戒或強制戒
    治「已執行完畢」之情形等同視之。倘其施用毒品犯行距最
    近1次『觀察、勒戒或強制戒治』執行完畢釋放後已逾3年，縱
    係於完成戒癮治療3年內再犯，仍應依修正後毒品條例第20
    條第1項、第2項規定進行『觀察、勒戒或強制戒治』程序，不
    得逕行起訴，參照最高法院110年度台上字第2096號裁判。
四、經查：
　㈠被告甲○○前因施用毒品案件，經臺灣桃園地方法院以91年度
    毒聲字第3001號裁定送觀察、勒戒後，認有繼續施用毒品之
    傾向，經臺灣桃園地方法院以92年度毒聲字第1084號裁定令
    入戒治處所施以強制戒治，嗣因戒治成效良好，經臺灣桃園
    地方法院以92年度毒聲字第3787號裁定停止戒治所餘戒治期
    間付保護管束，惟於保護管束期間因違反應遵循事項，再經
    臺灣桃園地方法院以93年度毒聲字第452 號裁定撤銷停止戒
    治復令入戒治處所施以強制戒治，於94年1月15日執行完畢
    出監，並經臺灣桃園地方檢察署檢察官以94年度戒毒偵字第
    152號案件為不起訴處分確定，有本院被告前案紀錄表（見
    本院卷）在卷可考。
　㈡本件被告復基於施用第二級毒品甲基安非他命之犯意，於108
    年11月25日凌晨1、2時許，在位於桃園市八德區介壽路2段
    某電競概念館網咖內，以將甲基安非他命置入玻璃球燒烤吸
    食煙霧之方式，施用第二級毒品甲基安非他命1次之犯行，
    業據被告於警詢、偵查中坦承不諱（見毒偵卷第6、51、52
    頁），且被告斯時為警採集之尿液檢體送驗結果，確呈安非
    他命類陽性反應，有卷附之臺灣桃園地方檢察署檢察官強制
    到場（強制採驗尿液）許可書、桃園市政府警察局查獲毒品
    危害防制條例「尿液」初步鑑驗報告單、台灣檢驗科技股份
    有限公司108年12月10日出據之濫用藥物檢驗報告、應受尿
    液採驗人尿液檢體採集送驗紀錄在卷可稽（見毒偵卷第15至
    21頁)。是被告上開出於任意性之自白核與事證相符，可以
    採信，其確有施用第二級毒品1次犯行無訛。
  ㈢被告於108年11月25日凌晨1、2時再犯本案施用毒品犯行，屬
    三犯以上，雖其於93年間入戒治處所執行強制戒治，94年1
    月15日出所後，數次再犯施用毒品案件(見卷附本院被告前
    案紀錄表)，惟與其最近1次因施用毒品而強制戒治執行完畢
    相距已逾3年，依前述規定及說明，本案即應再予觀察、勒
    戒或強制戒治，是檢察官提起公訴，核屬起訴違背法定程式
    ，應依刑事訴訟法第303條第1款規定，判決公訴不受理。
五、原審同此認定，以被告確有施用第二級毒品之犯行，惟與其
    最近1次因施用毒品而經強制戒治執行完畢相距已逾3年，而
    諭知公訴不受理，核無不合。檢察官上訴意旨略以：「毒品
    危害防制條例對於進入司法程序之戒癮治療方式，採取『觀
    察、勒戒或強制戒治』及『附命緩起訴』雙軌制，其目的在給
    予施用毒品者戒毒自新機會。『附命緩起訴』確定後，倘該戒
    癮治療尚未完成，而被告於3年內再犯施用第一級或第二級
    毒品者，其事實上已接受等同『觀察、勒戒』處遇，顯見再犯
    率甚高，原規劃之制度功能已無法發揮成效，自得依毒品危
    害防制條例第23條第2項規定之相同法理，逕行提起公訴，
    無再依毒品危害防制條例第20條第1項規定重為聲請觀察、
    勒戒之必要，否則若被告心存僥倖，有意避險，選擇對其較
    有利之戒癮治療，若有再犯，又可規避直接起訴規定，自與
    法律規範目的有悖(最高法院104年度第2次刑事庭會議決議
    參照）。本件被告前因施用毒品既經檢察官以107年度毒偵
    字第3530號為附命戒癮治療之緩起訴處分確定，被告等事實
    上已接受等同觀察、勒戒之處遇。本件被告施用毒品之行為
    ，自應由檢察官逕行起訴，無再次聲請法院裁定觀察、勒戒
    之必要。原判決逕諭知不受理判決，尚嫌未洽。爰請求將原
    判決撤銷，更為適法判決。」等語為由，指摘原判決不當。
    然查：㈠原審已詳敘明於被告前因施用毒品案件，經臺灣桃
    園地方法院以以91年度毒聲字第3001號裁定送觀察、勒戒後
    ，認有繼續施用毒品之傾向，而令入戒治處所施以強制戒治
    ，嗣因戒治成效良好，經臺灣桃園地方法院以92年度毒聲字
    第3787號裁定停止戒治所餘戒治期間付保護管束，惟於保護
    管束期間因違反應遵循事項，再經臺灣桃園地方法院以93年
    度毒聲字第452號裁定撤銷停止戒治復令入戒治處所施以強
    制戒治，於94年1月15日執行完畢，並經臺灣桃園地方檢察
    署檢察官以94年度戒毒偵字第152號案件為不起訴處分確定
    ，業如前述，而被告本件施用第二級毒品係在距最近1次強
    制戒治執行完畢釋放已逾3年，即不得另提起刑事追訴，應
    再予觀察、勒戒或強制戒治，是檢察官就此部分提起公訴，
    核屬起訴違背法定程式，應判決公訴不受理，法院無庸依職
    權裁定觀察、勒戒。㈡被告雖前因施用毒品，經檢察官以107
    年度毒偵字第3530號為附命戒癮治療之緩起訴處分確定，然
    其於緩起訴期間未依指定命令接受心理治療達3次以上，於1
    08年8月13日以「未完成治療結案」結案，臺灣桃園地方檢
    察署110年6月25日桃檢俊保110緩護療507字第1109060462號
    函附107緩護療001164甲○○案件進行摘要表、刑案資料查註
    紀錄表附卷可憑(見本院卷) 。又揆諸前開最高法院裁判意
    旨，附命緩起訴處分之戒癮治療，係以社區醫療處遇替代監
    禁式治療，與集中於勒戒處所，受監所矯正、管理之「收容
    」或「處罰」之矯正方式不同，難認得與觀察、勒戒或強制
    戒治「已執行完畢」之情形等同視之，仍需先依修正後毒品
    條例第20條第1項、第2項規定進行「觀察、勒戒或強制戒治
    」程序，不得逕行起訴。又檢察官就本件犯行自得依職權決
    定聲請觀察、勒戒或戒癮治療，不因案件繫屬在本次毒品危
    害防制條例修法施行前、後而異。故檢察官之上訴，為無理
    由，應予駁回，且不經言詞辯論為之。
據上論斷，應依刑事訴訟法第368條、第372條，判決如主文。
中　　華　　民　　國　　110 　年　　7 　　月　　5 　　日
　　　　　　　　　刑事第十七庭  審判長法　官  鄭水銓
　　　　　　　　　　　　　　　　　    法　官  李世華
　　　　　　　 　 　　　　　　　　　　法　官  黃雅芬
以上正本證明與原本無異。
不得上訴。
                                      書記官  鄭雅云
中　　華　　民　　國　　110 　年　　7 　　月　　7 　　日